【裁判字號】    98,上易,1201
【裁判日期】    980521
【裁判案由】    侵占
【裁判全文】
臺灣高等法院刑事判決                98年度上易字第1201號
    上訴人  臺灣板橋地方法院檢察署檢察官
    被  告  甲○○
上列上訴人因被告侵占案件，不服臺灣板橋地方法院97年度易字
第3376號，中華民國98年3月24日第一審判決（起訴案號：臺灣
板橋地方法院檢察署97年度偵字第21653號）提起上訴，判決如
下：
    主  文
上訴駁回。
    理  由
壹、不服地方法院第一審判決上訴，須提出上訴書狀，並敘述具
    體理由，為上訴必備程式；所提書狀未敘述上訴理由，或僅
    曾以言詞陳述上訴理由，應於上訴期間屆滿後20日內補提理
    由書於原審法院。
    原審法院認逾期未補提上訴理由，應定期間先命補正；逾期
    未補正，為上訴不合法律上程式，應以裁定駁回。如已提出
    上訴理由，但所提非屬具體理由，則由第二審法院以上訴不
    合法律上程式，判決駁回。
    刑事訴訟法第350條、第362條與第367條明文規定。
貳、所謂具體理由，必是依據卷內既有訴訟資料或提出新事證，
    指摘或表明第一審判決有何採證認事、用法或量刑等足以影
    響判決本旨的不當或違法，而構成應予撤銷的具體事由。例
    如：依憑證據法則具體指出所採證據何以不具證據能力，或
    依憑卷證資料，明確指出所為證據證明力的判斷如何違背經
    驗、論理法則；如僅稱原判決認定事實錯誤、違背法令、量
    刑過重或輕縱，而未依上述意旨指出具體事由，或形式上雖
    已指出具體事由，但該事由縱使屬實，也不足以認為原判決
    有何不當或違法，例如：對不具有調查必要性的證據，法院
    未依聲請調查也未說明理由，或援用證據不當，但除去該證
    據仍應為同一事實認定，皆不屬於已具體敘明理由，以與第
    二審上訴制度旨在請求第二審法院撤銷、變更第一審不當或
    違法判決，實現個案救濟的立法目的相契合，並節制濫行上
    訴，最高法院97年台上字第892號判決參照。
參、原判決審酌被告「是否確有前述業務侵占犯行，本院認為尚
    存有合理的懷疑，未達於確信其為真實的程度。此外，檢察
    官並未提出其他積極證據，證明被告確有所指業務侵占行為
    ，參酌前述最高法院判例要旨說明，既無足夠證據確信公訴
    意旨的指述為真實，不能證明被告犯罪」，而諭知被告無罪
    。經核並無違法、失當。
肆、檢察官依告訴人的請求上訴意旨略以：
一、被告與祭祀公業余光明派下員大會有實質借名登記契約關係
    ，被告是為祭祀公業余光明全體派下員持有建物，原判決認
    被告並未持有該等建物與侵占罪要件不合，顯有誤會。
二、被告既已取得登記所有，自無庸再為隱匿行為。
三、附表二的另7 筆土地所有權狀，已經和解交予告訴人，附表
    一的2 筆建物被告即無再以告訴人當選程序有瑕疵為由，拒
    絕交付。
四、祭祀公業余光明已於98年1月15日派下員大會決議將附表一
    2 筆建物移轉登記予祭祀公業余光明管理人乙○○即告訴人
    及大房余逢春、二房余健雄名下，被告卻遲未移轉，辯稱無
    易持有為所有的侵占犯意，不能採信。
伍、經審查，認定上訴不合法，論述如下：
一、侵占犯行，以侵占物原是在行為人實力支配下，或先有法律
    、契約上原因持有該財產為要件。
    附表一兩建物是由建物原始起造人即雍基建設公司以買賣原
    因移轉登記予被告；意即在辦理建物移轉登記前，被告並無
    任何持有或保管該兩建物的行為，自與刑法侵占罪構成要件
    不合。
二、附表一兩建物雖均登記於被告名下，但被告已將前述建物列
    為祭祀公業財產，記入「會務彙整總資料報告」公業財產財
    產清冊內昭告派下員，並表明將於新管理人選任後辦理移交
    ；而前述兩建物，一幢做為公業祠堂使用，另一則為空屋並
    無水電，被告確無任何占有、使用、收益或處分行為等情，
    已經原審詳細究明，告訴人對於如上事實並不爭執。原判決
    已詳述被告並無不法所有意圖的心證理由。
三、祭祀公業並非法人，僅屬於某一死亡者後裔公同共有祀產的
    總稱，本身並無權利能力，不能為權利義務主體，其財產應
    為祭祀公業派下全體公同共有，而該登記程序確屬繁雜，且
    非能於短時間內完成，實務上多有借用他人名義以代祭祀公
    業而為權利人的事實，告訴人即證人乙○○並不爭執，並證
    稱：「現在的問題在兩個建物沒有辦法登記在祭祀公業，系
    爭兩建物被告縱使交回來也不能登記在祭祀公業的名下，但
    我願意先取回來，而登記在大房、二房等各1 名代表人名下
    ，登記為分別共有。」等語（原審134） 。
    應認前述建物縱由由告訴人取回管理，也仍需借用他人名義
    以代祭祀公業而為權利人。
    告訴人顯然也無法克服前述困境，以致不惜興訟急於取回前
    述建物，但仍得登記於私人名下。
    足證被告辯稱：91年間因囿於完成法令規範程序登記為派下
    員共同所有存在事實上的困難；加以為符合建商的交屋期限
    ，不得以採行權宜之計登記於個人名下，並即列為祭祀公業
    財產，記入「會務彙整總資料報告」公業財產財產清冊內昭
    告派下員等情，可以採信。
四、告訴人僅以形式上被告是附表一兩建物的登記名義人，即指
    控被告侵占兩建物，不能採信；況且，告訴人乙○○請求檢
    察上訴意旨既稱：祭祀公業余光明已於98年1 月15日決議將
    附表一2 筆建物移轉登記於祭祀公業余光明管理人「乙○○
    （即告訴人）」及大房余逢春、二房余健雄名下，不僅與告
    訴人於原審證稱：「取回後將『登記在大房、二房』各1 名
    代表人名下」不符；甚至，若以告訴人的論點：建物登記名
    義人即涉有侵占犯嫌，則告訴人以現任管理人的身分主導決
    議將前述建物移轉登記於告訴人自已名下，同理豈非彰顯告
    訴人主觀上也有侵占的犯意。
五、告訴人違反祭祀公業83年6 月23日、87年7 月26日派下員大
    會決議以無記名票選產生管理人的派下決議內容及歷任選舉
    方式，逕改以推舉書方式而當選祭祀公業新任管理人的程序
    ，確有可議。被告主張告訴人當選資格有瑕疵，可以採信。
    附表二被告於96年間管領的另7 筆土地的所有權狀，被告雖
    已於97年9 月11日於另案民事訴訟達成和解交予告訴人；但
    不能因此逆推論斷認定被告之前於91年間移轉登記前述建物
    的另一事實行為即屬侵占。
六、告訴人即證人乙○○於原審供述：「余正雄是我叔叔，他的
    推舉書是在他死亡之後由我來寫的。因為我認為他是我叔叔
    ，我是替他執行這個任務。因為我嬸嬸、他兩個女兒沒有資
    格推舉。」等語（原審128） 告訴人為擔任管理人自行書寫
    已死亡的派下員出具推舉書的行為，是否涉犯偽造文書罪嫌
    ，應請檢察官另為適法處理。
陸、上訴意旨雖已敘述上訴理由，但不足影響原判決的認定。應
    認上訴不合法。依刑事訴訟法第367 條、372 條，判決如主
    文。
中    華    民    國    98    年    5     月    21    日
                  刑事第六庭  審判長法  官  林堭儀
                                    法  官  吳淑惠
                                    法  官  郭豫珍
以上正本證明與原本無異。
不得上訴。
                                    書記官  胡勤義
中    華    民    國    98    年    5     月    27    日
附表一
 ┌──┬───────┬────────────┬────────┬─────┐
 │編號│所有權人      │建號                    │坐落土地地號    │ 備註     │
 ├──┼───────┼────────────┼────────┼─────┤
 │ 1  │祭祀公業余光明│臺北縣中和巿南工段1656建│臺北縣中和市南工│含地下1樓 │
 │    │全體派下員公同│號（門牌號碼：臺北縣中和│段843 地號（重測│編號155號 │
 │    │共有（起訴書略│巿廣福路53巷8 號10樓之5 │前原編定為臺北縣│之車位    │
 │    │載為祭祀公業余│，重測前係編定為臺北縣中│中和市○○段枋寮│          │
 │    │光明，以下均同│和市○○段枋寮小段46351 │小段78-1、78-8、│          │
 │    │）            │建號）                  │79-2、79-4地號，│          │
 │    │              │                        │嗣後合併為同地段│          │
 │    │              │                        │同小段78-1地號）│          │
 ├──┼───────┼────────────┼────────┼─────┤
 │ 2  │祭祀公業余光明│臺北縣中和巿南工段1683建│同上            │含地下1樓 │
 │    │全體派下員公同│號（門牌號碼：臺北縣中和│                │編號102號 │
 │    │共有          │市○○路53巷8 號14樓之5 │                │之車位    │
 │    │              │，重測前係編定為臺北縣中│                │          │
 │    │              │和市○○段枋寮小段46378 │                │          │
 │    │              │建號）                  │                │          │
 └──┴───────┴────────────┴────────┴─────┘
 附表二：
 ┌──┬───────┬─────────────────┬─────────┐
 │編號│所有權人      │地號                              │權狀字號          │
 ├──┼───────┼─────────────────┼─────────┤
 │ 1  │祭祀公業余光明│臺北縣中和巿漳和段枋寮小段起訴書誤│88北中字第19680 號│
 │    │全體派下員公同│載為枋寮子段，應予更正，以下均同）│                  │
 │    │共有（起訴書略│78之3 號                          │                  │
 │    │載為祭祀公業余│                                  │                  │
 │    │光明，下均同）│                                  │                  │
 ├──┼───────┼─────────────────┼─────────┤
 │ 2  │同上          │臺北縣中和巿漳和段枋寮小段78之9號 │88中登地字第4756號│
 ├──┼───────┼─────────────────┼─────────┤
 │ 3  │同上          │臺北縣中和巿漳和段枋寮小段79之1號 │83北中字第19681號 │
 ├──┼───────┼─────────────────┼─────────┤
 │ 4  │同上          │臺北縣中和巿漳和段枋寮小段79之5號 │87北中字第6474號  │
 ├──┼───────┼─────────────────┼─────────┤
 │ 5  │同上          │臺北縣中和巿漳和段枋寮小段79之6號 │87北中字第6475號  │
 ├──┼───────┼─────────────────┼─────────┤
 │ 6  │同上          │臺北縣中和巿漳和段枋寮小段79之7號 │87北中字第6476號  │
 ├──┼───────┼─────────────────┼─────────┤
 │ 7  │同上          │臺北縣中和巿漳和段枋寮小段79之8號 │87北中字第6477號  │
 └──┴───────┴─────────────────┴─────────┘


司法院資訊處製作；財團法人民間司法改革基金會備份。
